臺灣高等法院民事判決
                                    108年度重上字第809號
上  訴  人  富全國際資產管理股份有限公司



法定代理人  陳文展  
訴訟代理人  吳尚昆律師
            葉思慧律師
被 上訴 人  吳月春  
            鄭中平  
            鴻昇資產管理股份有限公司

法定代理人  翁自清  
共      同
訴訟代理人  陳柏均律師
上列當事人間請求塗銷所有權移轉登記等事件，上訴人對於中華
民國108年8月12日臺灣臺北地方法院107年度重訴字第1362號第
一審判決提起上訴，本院於110年8月17日言詞辯論終結，判決如
下：
    主  文
上訴駁回。
第二審訴訟費用由上訴人負擔。
    事實及理由
按「當事人不得提出新攻擊或防禦方法。但有下列情形之一者
  ，不在此限……三、對於在第一審已提出之攻擊或防禦方法為補
  充者」，民事訴訟法第447條第1項但書第3款定有明文。上訴
  人於本院提出上證1-7（本院卷一第95頁、卷二第97-101頁、
  卷三第145-147、279-305、317-331頁）、被上訴人提出被上
  證1-13、附件1-8（本院卷一第81-85頁、卷三第47-66、121-1
  33、225-237、247-267、361-503頁），均據其釋明符合上開
  規定（本院卷三第514、529頁），應准其提出。另上訴人於原
  審就如後述之系爭土地如原判決附表，嗣於本院更正為如本院
  卷一第93頁之附表三，僅係將持分更正為應有部分，將持分比
  例更正為依土地登記謄本之記載（如將0.5更正為36/72、1/2
  等），核屬補充或更正事實上或法律上之陳述，依民事訴訟法
  第256條「不變更訴訟標的，而補充或更正事實上或法律上之
  陳述者，非為訴之變更或追加」之規定，非為訴之變更或追加
  。另為配合上訴人之聲明，爰逕將本判決附表編為附表三
　。
上訴人起訴主張：緣張秀政於民國89年間向被上訴人吳月春借
  款，張秀政與蕭經等5人提供坐落新北市貢寮區土地共129筆設
  定抵押權予吳月春，吳月春於91年間以張秀政未清償借款債務
  新臺幣（下同）3.6億元為由，向臺灣基隆地方法院（下稱基
  院）就抵押物聲請查封拍賣（91年度執字第7043號，下稱系爭
  執行事件），吳月春以第一順位抵押權人獲償全部拍定金額（
　扣除執行費用）291,389,443元，第二順位抵押權人中興商業
  銀行股份有限公司（下稱中興銀行）之債權7.2億元未獲分毫
  清償。嗣蕭經以吳月春在系爭執行事件超額受分配為由，對吳
  月春提起返還不當得利訴訟，經原審98年度重訴字第115號、
  本院99年度重上字第147號及最高法院100年度台上字第1190號
  判決認定吳月春超額受分配83,674,375元。中興銀行於93年4
  月16日將其對張秀政等人之債權及一切從屬權利讓與龍星昇第
  六資產管理股份有限公司（下稱龍星昇公司），龍星昇公司復
  於97年6月25日將之讓與中華開發資產管理股份有限公司（下
  稱中華公司），中華公司再於99年8月25日將之讓與伊。伊認
  吳月春與應受分配之他債權人即伊，就溢領之分配款構成不當
  得利，遂提起訴訟，經原審106年度重訴字第1369號判決吳月
  春應給付2,000萬元本息確定。伊國稅局調閱吳月春財產，發
  覺其名下僅剩新北市○○區○○○段○○○○段000號地號，其早於97年
  9月16日以夫妻贈與名義移轉如附表三所示土地（下稱系爭土
  地）之所有權予被上訴人鄭中平，鄭中平又於103年4月9日將
  之依信託之法律關係移轉所有權予被上訴人鴻昇資產管理股份
  有限公司（下稱鴻昇公司），有害及伊債權，伊依民法第244
  條第1項、第4項之規定，訴請撤銷吳月春、鄭中平間夫妻贈與
  行為，另依民法第242條、第244條第4項、信託法第6條第1項
  之規定，訴請撤銷鄭中平、鴻昇公司間信託行為，並將系爭土
  地回復為吳月春所有。爰求為命：㈠吳月春、
  鄭中平就系爭土地於97年9月16日所為之贈與債權行為、所有
  權移轉登記之物權行為及鄭中平、鴻昇公司於103年4月9日所
  為之信託債權行為、所有權移轉登記之物權行為均予以撤銷；
  ㈡鄭中平將系爭土地於97年9月16日以夫妻贈與為登記原因之所
  有權移轉登記予以塗銷，鄭中平、鴻昇公司103年4月9日以信
  託為登記原因之所有權移轉登記予以塗銷，並回復為吳月春所
  有之判決。
  被上訴人則以：吳月春於97年9月16日將系爭土地贈與鄭中平
  時，上訴人非吳月春債權人，其請求撤銷贈與行為，於法未合
　。縱認上訴人為吳月春之債權人，但吳月春於97年9月16日尚
  有原法院提存所2,290萬元擔保金、臺北市○○○路0段000巷00號
  2樓建物（市價約1,231萬元）、銀行存款3,800餘萬元及加拿
  大溫哥華房屋（市價約68,541,216元）等財產。上訴人對
  吳月春僅取得2,000萬元勝訴確定判決，吳月春於行為時有足
  以清償2,000萬元債務之財產，不構成詐害行為，且轉得人鴻
  昇公司於轉得時不知有撤銷原因，上訴人請求被上訴人鴻昇公
  司回復原狀，亦無理由。另上訴人於107年8月3日提起本件訴
  訟，請求撤銷吳月春、鄭中平間之贈與行為，在取得勝訴判決
  確定前，贈與行為尚未發生撤銷效果，上訴人對鄭中平未取得
  請求塗銷系爭土地所有權移轉登記之權利，鄭中平於103年4月
  3日將系爭不動產信託予鴻昇公司時，上訴人非鄭中平之債權
  人，其請求撤銷信託行為，於法不符。再鄭中平於103年4月3
  日所為之信託行為為自益信託，財產並未實質減少，上訴人亦
  不得請求撤銷之。況鄭中平於103年4月9日將系爭土地信託予
  鴻昇公司時，至少有新北市○○區○○○段00000地號土地等資產，
  當時土地價值25,500,696元，是鄭中平之信託行為，亦無害於
  上訴人之債權等語，資為抗辯。
原審駁回上訴人之請求，上訴人提起上訴，聲明：
　㈠原判決廢棄。
  ㈡吳月春、鄭中平就如附表3所示不動產於97年9月16日所為之
    贈與債權行為、所有權移轉登記之物權行為及鄭中平、鴻昇
    公司於103年4月9日所為之信託債權行為、所有權移轉登記
    之物權行為均予以撤銷。
  ㈢鄭中平應將如附表三所示不動產於97年9月16日以夫妻贈與為
    登記原因之所有權移轉登記予以塗銷，鄭中平及鴻昇公司於
    103年4月9日以信託為登記原因之所有權移轉登記予以塗銷
    ，並回復為吳月春所有。
  被上訴人答辯聲明：上訴駁回。
兩造不爭執事項：
  ㈠張秀政於89年間向吳月春借款，張秀政連同蕭經等5人提供新
    北市貢寮區土地共129筆設定抵押權予吳月春，吳月春於91
    年間以張秀政未清償借款債務3.6億元，在系爭執行事件以
    第一順位抵押權人身分獲償全部拍定金額（扣除執行費用）
    291,389,443元，當時第二順位抵押權人中興銀行之債權7.2
    億元未獲分毫清償。嗣蕭經以吳月春在系爭執行事件超額受
    分配為由，對吳月春提起返還不當得利訴訟，經原審98年度
    重訴字第115號、本院99年度重上字第147號及最高法
    院100年度台上字第1190號判決蕭經部分勝訴確定，認定吳
    月春在系爭執行事件超額受分配83,674,375元。
  ㈡中興銀行於93年4月16日將其對張秀政等人之債權及一切從屬
    權利讓與龍星昇公司，龍星昇公司復於97年6月25日將之讓
    與中華公司，中華公司再於99年8月25日將之讓與上訴人。
    上訴人認被上訴人吳月春就溢領之分配款構成不當得利，經
    原審106年度重訴字第1369號判決吳月春應給付上訴人2,000
    萬元本息確定。
上訴人主張：吳月春於97年9月16日以夫妻贈與為原因移轉系爭
  土地所有權予鄭中平，鄭中平於103年4月9日以信託為原因移
  轉系爭土地所有權予鴻昇公司，害及上訴人債權等情，為被上
  訴人所否認，並以前揭情詞置辯。
  ㈠被上訴人雖辯稱：吳月春於97年9月16日將系爭土地贈與鄭中
    平時，上訴人非吳月春之債權人，其請求撤銷贈與行為，於
    法未合云云。然中興銀行於93年4月16日將其對張秀政等人
    之債權及一切從屬權利讓與龍星昇公司，龍星昇公司復於97
    年6月25日將之讓與中華公司，中華公司再於99年8月25日將
    之讓與上訴人，為兩造所不爭執。顯然吳月春於97年9月16
    日以夫妻贈與為登記原因將系爭土地所有權移轉登記予鄭中
    平，應係龍星昇公司對吳月春、鄭中平有所主張，惟龍星昇
    公司於97年6月25日將其對張秀政等人之債權及一切從屬權
    利讓與中華公司，中華公司再於99年8月25日將之讓與上訴
    人，上訴人於107年6月間持原審106年度重訴字第1369號確
    定判決向國稅局調閱吳月春名下財產資料，始知悉前開情事
    ，有財政部臺北國稅局全國財產稅總歸戶財產查詢清單可稽
    〔臺灣基隆地方法院（下稱基院）卷第42頁〕，則上訴人基於
    龍星昇公司、中華公司債權受讓者之地位，主張吳月春
　　、鄭中平有民法第244條第1項之詐害債權行為，於法有據。
    被上訴人雖援引最高法院62年度台上字第2609號判決：「債
    權人得依民法第244條規定行使撤銷權，以其債權於債務人
    為詐害行為時，業已存在者為限，若債務人為詐害行為時，
    其債權尚未發生，自不許其時尚非債權人之人，於嗣後取得
    債權時，溯及的行使撤銷權」為其有利認定之依據，然該判
    決之事實為債務人為詐害行為時，債權人之債權並不存在、
    尚未發生，債權人嗣後方取得債權，溯及行使撤銷權。簡言
    之，該判決為詐害行為時債權尚未發生，本件則係詐害行為
    時債權業已存在，二者事實不同，自無從比附援引，被上訴
    人上開辯解，非屬可採。
  ㈡被上訴人另辯稱：上訴人對吳月春僅取得2,000萬元勝訴確定
    判決，吳月春於行為時有足以清償2,000萬元債務之財產
    ，即不構成詐害行為等語。上訴人則主張其僅就83,674,375
    元不當得利債權先為一部請求並取得執行名義，至多限制本
    件得請求撤銷之土地價額，不能認為吳月春於97年9月16日
    移轉土地所有權予鄭中平時，名下財產達2,000萬元即足資
    擔保對上訴人之清償能力云云。查蕭經與吳月春間請求返還
    不當得利訴訟，經原審98年度重訴字第115號、本院99年度
    重上字第147號及最高法院100年度台上字第1190號判決蕭經
    部分勝訴確定，認定吳月春在系爭執行事件超額受分配之金
    額為83,674,375元，嗣上訴人認吳月春就溢領之分配款構成
    不當得利，並為一部請求，經原審106年度重訴字第1369號
    判決命吳月春給付2,000萬元本息確定。其餘63,674,375元
    部分，雖上訴人前向原審聲請對吳月春核發支付命令，吳月
    春提出異議，原審命上訴人補繳裁判費，上訴人並未補繳，
    經原審於108年2月14日裁定駁回上訴人之訴，此據兩造陳述
    在卷（原審卷一第568頁），並有原審108年度重訴字第171
    號裁定可考（原審卷一第571頁）。上訴人嗣再以吳月春為
    被告，提起返還不當得利訴訟，請求命吳月春返還前述之餘
    額63,674,375元，經原審以110年4月26日108年度重訴字第1
    130號判決命吳月春如數給付，並自108年12月9日起加計法
    定遲延利息確定，有該判決在卷可憑，吳月春且自認：「未
　　上訴係因上訴費太高，無力負擔，所以才又沒有上訴」等語
    (本院卷三第317-331、508頁）。準此，上訴人於本件言詞
    辯論終結時雖對吳月春有83,674,375之債權（20,000,000+
　　63,674,375＝83,674,375），惟依後述「是否有害及債權，
    以債務人行為時定之。故有害於債權之事實，須於行為時存
    在」之見解，上訴人於起訴提起本件撤銷詐害行為之107年8
    月3日（基院卷第11頁）時，其對吳月春之債權僅有2,000萬
    元，殆無疑義。
　㈢按「債務人所為之無償行為，有害及債權者，債權人得聲請
    法院撤銷之。民法第二百四十四條第一項定有明文。是否有
    害及債權，以債務人行為時定之。故有害於債權之事實，須
    於行為時存在，苟債務人於行為時有其他足以清償債務之財
    產，縱日後其財產減少，仍不構成詐害行為，債權人尚不得
    依上開法條規定請求法院撤銷其行為」，為實務上之見解。
　　而吳月春於96年4月23日依原審96年度裁全字第5192號裁定
  　，提出面額2,290萬元之彰化商業銀行（下稱彰銀）可轉讓
    定期存單為擔保，經原審以96年度存字第2484號提存事件提
    存在案，嗣因定期存單到期，吳月春二次聲請變換提存物經
    准許，原審先後以97年度存字第4762號、99年度存字第2600
    號提存事件提存在案，提存所於103年4月1日准許吳月春取
    回前開99年度存字第2600號提存事件提存之面額2,290萬元
    彰化商業銀行可轉讓定期存單等情（原審卷一第575、585、
    586頁）。顯然吳月春於97年9月16日以夫妻贈與為原因移轉
    系爭土地所有權予鄭中平時，吳月春名下有面額2,290萬元
    之彰銀可轉讓定期存單，足以清償吳月春對上訴人之2,000
    萬元本息債務，揆諸上開實務見解，縱日後吳月春財產減少
　　，其於97年9月16日以夫妻贈與為原因移轉系爭土地所有權
    予鄭中平，仍不構成詐害行為。
　㈣退步言，上訴人主張其對吳月春有83,674,375元之債權，惟
    吳月春除有上開2,290萬元之彰銀可轉讓定期存單外，尚有
    臺北市○○區○○○路○段000巷00號2樓之建物〔原審卷第69頁，
    經銀行估價為8,629仟元，即8,629,000元，以銀行估價約為
    市價之七成反推其價額為12,327,143元（8,629,000÷
　　0.7＝12,327,143）〕、銀行存款38,722,400元〔基院卷第231
    頁，依97年度綜合所得稅各類所得資料清單所示，吳月春於
    永豐商業銀行忠孝分公司存款利息為32,274元，於彰銀信義
    分行存款利息為354,950元，合計387,224元（32,274+
　　354,950＝387,224），以利率1％反推計算，吳月春存款金額
    為38,722,400元（387,224÷0.01＝38,722,400）、加拿大溫
    哥華房屋〔原審卷第363頁，該屋自81年8月15日至105年5月2
    5日為吳月春所有，原審卷第79頁載吳月春持有24年，第81
    頁載該屋價值加幣2,768,000元，依當時匯率1：24.762換算
    （原審卷第85頁）折合新臺幣68,541,216元〕，以上合計142
    ,490,759元(計算式22,900,000+12,327,143+38,722,400
　　+68,541,216＝142,490,759)。顯然吳月春於97年9月16日以
    夫妻贈與為原因移轉系爭土地所有權予鄭中平時，有足以清
    償債務之財產。日後吳月春之財產雖有減少，仍不構成詐害
    行為。準此，上訴人請求撤銷系爭贈與行為併請求塗銷移轉
    登記，均於法未合，不應准許。
上訴人依民法第244條第1項、第4項之規定，訴請撤銷吳月春
  、鄭中平間贈與之債權行為、所有權移轉之物權行為，並請求
  鄭中平將系爭土地於97年9月16日以夫妻贈與為登記原因之所
  有權移轉登記予以塗銷，即無理由。吳月春移轉系爭土地所有
  權予鄭中平既不構成詐害行為，縱鄭中平於103年4月9日以信
  託為原因移轉系爭土地所有權予鴻昇公司，亦無所謂信託行為
  有害於鄭中平之債權人權利及轉得人應回復原狀之情，上訴人
  依民法第242條、第244條第4項、信託法第6條第1項規定，訴
  請撤銷鄭中平、鴻昇公司間信託之債權行為、所有權移轉之物
  權行為，鄭中平、鴻昇公司將103年4月9日以信託為登記原因
  之所有權移轉登記予以塗銷，亦屬無據，均不應准許。
綜上所述，上訴人依民法第244條第1項、第4項、第242條、第2
  44條第4項、信託法第6條第1項之規定，請求㈠吳月春、鄭中
　平就系爭土地於97年9月16日所為之贈與債權行為、所有權移
  轉登記之物權行為及鄭中平、鴻昇公司於103年4月9日所為之
  信託債權行為、所有權移轉登記之物權行為均予以撤銷；㈡鄭
  中平將系爭土地於97年9月16日以夫妻贈與為登記原因之所有
  權移轉登記予以塗銷，鄭中平、鴻昇公司103年4月9日以信託
  為登記原因之所有權移轉登記予以塗銷，並回復為吳月春所有
　，均為無理由，應予駁回。原審為上訴人敗訴之判決，核無不
  合。上訴意旨指摘原判決不當，求予廢棄改判，為無理由，應
  予駁回。
本件因事證已臻明確，兩造其餘之攻擊、防禦方法及所為之立
  證，經審酌後認與判決之結果不生若何影響，無庸再逐一予以
  論列，合併敘明。
據上論結，本件上訴為無理由，依民事訴訟法第449條第1項、第
78條判決如主文。
中　　華　　民　　國　　110 　年　　8 　　月　　31　　日
                  民事第八庭  
                        審判長法  官  湯美玉
                              法  官  古振暉
                              法  官  胡芷瑜
正本係照原本作成。
如不服本判決，應於收受送達後20日內向本院提出上訴書狀，其
未表明上訴理由者，應於提出上訴後20日內向本院補提理由書狀
（均須按他造當事人之人數附繕本）上訴時應提出委任律師或具
有律師資格之人之委任狀；委任有律師資格者，另應附具律師資
格證書及釋明委任人與受任人有民事訴訟法第466條之1第1項但
書或第2項所定關係之釋明文書影本。如委任律師提起上訴者，
應一併繳納上訴審裁判費。
中　　華　　民　　國　　110 　年　　8 　　月　　31　　日
                              書記官  陳美宜